【裁判字號】    92,上訴,640
【裁判日期】    920912
【裁判案由】    誣告
【裁判全文】
臺灣高等法院刑事判決                            九十二年度上訴字第六四０號
    上  訴  人  臺灣臺北地方法院檢察署檢察官
    被      告  丙○○
                丁○○
    共      同
    選任辯護人  李漢中律師
右上訴人因被告誣告案件，不服臺灣臺北地方法院九十一年度訴字第六七三號，中華
民國九十二年一月二十二日第一審判決（起訴案號：臺灣臺北地方法院檢察署八十九
年度偵續字第三九九號），提起上訴，本院判決如左：
    主  文
原判決撤銷。
丙○○、丁○○共同意圖他人受刑事處分，向該管公務員誣告，各處有期徒刑柒月。
    事  實
一、丙○○與丁○○二人明知丁○○於民國（下同）八十八年九月十日，經由乙○○
    交付二張支票與甲○○後，由甲○○所簽收之收據上僅記載「茲收到上述二張支
    票無誤」等字樣，竟共同基於意圖甲○○受刑事處分之犯意聯絡，推由丁○○變
    造前開收據上之記載，增寫「上述二張支票為丙○○先生所有，由本人保管之。
    如果本人未經丙○○先生書面同意而擅自使用上述二張支票，本人願付侵占責任
    。８８、９、１４立保管條人：」等字樣後，交由丙○○於八十八年十月二十二
    日以此收據為證物，具名提出告訴狀向臺灣臺北地方法院檢察署對甲○○提出侵
    占、詐欺及背信之告訴。
二、案經甲○○訴請臺灣臺北地方法院檢察署檢察官偵查起訴。
    理  由
一、訊據被告丙○○、丁○○均矢口否認有何誣告犯行，被告丙○○辯稱：伊交付二
    張支票給甲○○，是因為甲○○說要介紹買房屋，要先拿證明給對方看，伊請妹
    妹丁○○拿這二張支票給甲○○，伊妹妹說這二張支票金額很大，要寫保管條，
    伊認識甲○○很久，說不必；對甲○○提出告訴是伊自己的意思，丁○○沒有叫
    伊去提告訴，沒有跟丁○○商量，伊決定後才告訴丁○○，才提出告訴云云。被
    告丁○○則辯稱：我哥哥說甲○○要介紹買房子，要財力證明，所以，我哥哥叫
    我去花旗銀行撤票，把支票領回來後，回公司就把那二張支票影印，在影本下面
    寫了保管條的內容。保管條都是我的筆跡，寫的過程中我有接過電話，有離開位
    置，中斷過，回來桌上有許多枝筆，我拿了筆繼續寫，沒有注意是否拿原來的筆
    ，寫了之後才發現墨色不一樣，二個字有重描。八十八年九月十三日我哥哥才會
    回國，我以為九月十四日才會拿給甲○○，落款日期才記載八十八年九月十四日
    ，但我哥八十八年九月十日在外面打電話給我說甲○○急著要，叫我趕快送過去
    ，我就請司機乙○○載我過去，乙○○說他送上去即可，我告訴乙○○要請甲○○在保管條後面簽名等語。惟按，認定犯最事實所憑之證據，並不以直接證據為
    限，即綜合各間證據，本於推理之作用，為認定犯罪事實之基礎，如無違背一般
    經驗法責，尚非法所不許。又，被害人之陳述如無瑕疵，且就其他方面調查又與
    事實相符，自足採為科刑之基礎（最高法院四十四年臺上字第七０二號、六十一
    年臺上字第三０九九號判例意旨參照）。經查：
  (一)被告丙○○於八十八年十月二十五日具狀向臺灣臺北地方法院檢察署告訴甲○○
    侵占二張上開二張支票（票面金額分別為七百萬元、發票日八十八年九月十六日
    、付款人彰化商業銀行蘆洲分行；三百九十萬元、發票日八十八年十月十日、付
    款人彰化商業銀行中和分行）、詐欺及背信等罪嫌，有告訴狀一紙在卷可稽。又
    該案件台灣臺北地方法院檢察署以八十九年度偵續字第四００號不起訴處分後，
    經台灣高等法院檢察署發回續行偵查，目前仍在九十一年度偵續一字第三二號偵
    查中，亦有該偵查卷全卷（影印卷）在案可憑。
  (二)關於被告丙○○何以須將本案二紙支票交付予告訴人甲○○之緣由，告訴人甲○○指陳：麗星遊輪第一次山羊號起航，丙○○就介紹渠這個機會很好賺，介紹客
    人到船上去賭百家樂，後來寶瓶號丙○○就開始經營，渠出資金；... 八十八年
    八、九月他前妻回來，他要跟我分手，渠告訴他一起做生意那麼久都沒有會算過
    ，他就拿這兩張支票給渠云云（見原審卷第六十頁）。被告等則辯稱：本件支票
    確係被告丙○○為投資購屋所交付等語；並引用錄音譯文之為證據方法。然查：
    1.關於交付本案支票之原因，被告丙○○原於八十八年十月二十五日具狀向臺灣
      臺北地方法院檢察署提出告訴時係指陳略以：「緣告訴人與被告原為舊識，被
      告知悉告訴人經常出國，且悉告訴人出國期間時為資金調轉事宜困擾，被告認
      有機可趁，乃基於不法取得意圖八十八年九月間主動向告訴人假稱可幫其管理
      資金，使告訴人出國期間無所顧慮且可機動幫告訴人調節資金云云，告訴人信
      其為真，表示可先提撥部分資金給被告試為管理，但該資金動支與否及支用項
      目、數額等項必須經過告訴人同意始得為之。次查告訴人於八十八年九月十四
      日交付如附表所示支票二紙給被告（票面金額新台幣壹仟零玖拾萬元），託予
      被告保管，雙方言明上開支票之使用須經告訴人同意，有被告所立收據可稽」
      云云（見偵字第二三六九二號卷第二頁）；在本案訴訟中則改稱：本件支票確
      係被告丙○○為投資購屋所交付等語（見刑事答辯狀）。衡情，被告丙○○於
      八十八年十月二十五日具狀對黃惠蓮提出告訴時，距交付本案支票僅時隔一月
      有餘，對於交付支票之原因當無記憶不清之理；乃在事後之訴訟中竟又改為「
      投資購屋」之說，並舉錄音譯文為證；其先後陳述顯不一致，是否真實，已容
      懷疑。次查，被告等在本案訴訟雖辯稱「本件支票確係被告丙○○為投資購屋
      所交付」；然就預定購屋之時間、地點、價金究竟如何，始終未能為明確之陳
      述，其等所辯「甲○○急著要」更難另人置信。再查，被告丙○○所舉為證之
      錄音譯文（見偵續字第四００號卷第第二十頁至第三十二頁）；其第一次電話
      交談中被告丙○○（在該案中為告訴人）雖有詢以「我本來不是給你一千零九
      十（萬）嗎，對不對？」云云；然旋即為甲○○所直覺答以「你現在是在說什
      麼聽不懂」等語（見同上卷第二十三頁背面、第二十四頁）。在第二次電話交
      談中，甲○○已發現電話交談可能有人錄音，並據以質疑電話中何以有「嘟、
      嘟」之異聲，然被告丙○○仍故意隱瞞此一錄音之事實，而以空泛之「我現在
      只是要和妳去看房子」云云，設計、套取甲○○之答覆，然全篇對話仍未見甲○○有任何與一千零九十萬元支票或購屋資力證明相關之明確回答（見同上卷
      第三十一頁背面、第三十二頁）。此電話錄音自不足為被告有利之認定。
    2.告訴人甲○○指陳渠與被告丙○○合做經營招攬客戶至麗星遊輪賭博抽取傭乙
      節，被告丙○○雖極力否認，辯稱：未與甲○○合作云云。然查，本案告訴人
      甲○○與新加坡商孋星有限公司台灣分公司、丙○○間之資金往來情形，甲○○曾提供支票四紙，共計五百五十萬元、發票日八十七年十月二十三日，於八
      十七年十月三十日之航次使用，但於船隻回港前結帳時領回；及匯款一筆，共
      計一百萬元，八十七年十二月八日匯入，供八十七年十二月六日航次客戶使用
      ，有孋星公司出具之資金往來紀錄一紙在卷可查（八十八年偵字第一三六九二
      號卷第六十七頁）。又，被告丙○○在告訴甲○○詐欺案檢察官偵查中，經檢
      察官訊以「被證二（甲○○購買之富邦銀行支票）、七（甲○○之匯款證明）
      是否以你的名義傳去？」時，已明確回答：「是的，但前面四張沒用到，傳真
      目的是向麗星表示有資力，由被告帶人上船，但無人上船；（證七）借款向麗
      星證明，我帶這些錢上船... 又改稱是客人輸錢，金額不夠」等語（見偵字第
      二三六九二號卷第八十一頁背面）。顯見被告丙○○經營招攬客戶上麗星遊輪
      賭博，多有利用甲○○之金錢以為資力之證明，並有委由甲○○帶賭客上船賭
      博情事。則告訴人甲○○指陳：渠與被告丙○○合作經營招攬客戶至麗星遊輪
      賭博抽取傭乙節，應屬可信。被告丙○○所辯：未與甲○○合作云云，並不足
      採。
    3.況按，支票限於見票即付，有相反之記載者，其記載無效，票據法第一百二十
      八條第一項定有明文。本案被告既未能說明告訴人不能提示兌現支票之合法理
      由，自無只准告訴人保管，而不准其提示之理。
  (三)衡諸社會一般常情，果若在收據上須書寫簽收日期，當係由簽收人書寫較為合理
    ，蓋以簽收人於簽收時方知實際簽收日期之故；自無任意先由被告丁○○填寫簽
    收日期，且又誤載為「８８、９、１４」，而告訴人甲○○又不表示反對之理。
    被告丁○○所辯：我以為九月十四日才會拿給甲○○，落款日期才記載八十八年
    九月十四日，但我哥八十八年九月十日在外面打電話給我說甲○○急著要，叫我
    趕快送過去，我就請司機乙○○載我過去，乙○○說他送上去即可，我告訴乙○○要請甲○○在保管條後面簽名乙節，已核與常理有違。再查，告訴人自始即指
    陳渠於八十八年九月十日簽收二張支票時，所簽收之收據上僅記載「茲收到上述
    二張支票無誤」等字樣。證人乙○○在本調查中亦到庭具結供證：當時收據上只
    有「茲收到上述二張支票無誤」這些字而已，並沒有下面那麼多字，而這些字是
    丁○○寫的，要我拿上去給甲○○簽收云云（見本院九十二年七月一日訊問筆錄
    ）。參以：告訴人甲○○在本案發生後甫經二月，於八十八年十一月十六日經檢
    察官第一次傳訊時，即明確指陳：渠當時簽名只有「茲收到上述二張支票無誤」
    ，其他的字是事後才加上的等語（見偵字第二三六九二號卷第十八頁）。而事後
    本案收據經送請法務部調查局鑑定結果，認上開二張支票影本下方（即收據）載
    明：「茲收到上述二張支票無誤」（下稱甲類）、「上述二張支票為丙○○先生
    所」（下稱乙類）、「有，由」（下稱丁類）、「本人保管之。如果本人未經丙○○先生書面同意而擅自使用上述二張支票，本人願負侵占責任」（下稱丙類）
    ，甲類字跡之墨色反應，與乙類字跡之墨色反應相符（研判為同廠牌、同一種類
    之原子筆所書寫），甲類字跡之墨色反應與丙類字跡之墨色反應不相符（非同一
    原子筆所書寫），丁類字跡墨色反應，因字跡筆畫有重複書寫之痕跡，無法鑑定
    ，亦有法務部調查局八十九年四月二十八日陸（二）字第八九０二八０六一號鑑
    定通知書一份在卷可憑。更可得見告訴人甲○○在收據下方簽名之時，該收據下
    方確實僅書寫有「茲收到上述二張支票無誤」等字，否則告訴人甲○○豈敢於八
    十八年十一月十六日檢察官第一次傳訊時，即斷言其他字係事後所加，而事後鑑
    定又果然認定有先後墨跡不一之情事。告訴人甲○○之指述及證乙○○之供證，
    核與實情相符，應屬可信。
  (四)被告丁○○在告訴人甲○○簽收之字據上增寫「上述二張支票為丙○○先生所有
    ，由本人保管之。如果本人未經丙○○先生書面同意而擅自使用上述二張支票，
    本人願付侵占責任。８８、９、１４立保管條人：」等字樣變造證據後，交由丙○○具狀提出告訴，二人間有犯意之聯絡及行為之分擔，亦庸毋庸置疑。
  (五)再查，證人乙○○於八十八年九月十日當日即書立聲明書一紙，聲明其交付上開
    二張支票影本上記載「確實收到以上二張支票」等語，此舉雖非事理之常，但尚
    難僅執此點即逕認證人乙○○與告訴人甲○○有勾串動證之情事。至於，證人乙○○在本院調查另指被告丙○○曾求其為偽證，並證稱：他（被告丙○○）跟我
    說在甲○○簽收的那張收據上，他會加一些字上去，是因為有一天他打電話給我
    ，叫我出去找他，就跟我談這件事情，叫我為他作假口供，幫他作證人，我沒有
    答應。時間在八十八年間，就在紀英祥告我侵占的前一天，地點在基隆云云（見
    本院九十二年七月一日訊問筆錄）。其中所謂「紀英祥告我侵占的前一天，地點
    在基隆」乙節，與其入出境紀錄雖有矛盾不符之處。然在該次庭訊中證人乙○○
    本已陳明：紀英祥他告我很多東西，包括侵占同事的車子、客人
    不太記得了等語（見同上筆錄）。是故上揭日期、地點上之不符之處，應係證人
    案發後相隔日久偶有誤記所致，亦不足執以為被告有利之認定。
  (六)本案事證明確，被告二人犯行已可認定。
二、核被告二人所為係犯刑法第一百六十九條第一項之誣告罪，及同法條第二項之意
    圖他人受刑事處分，而變造證據罪。被告二人間，有犯意之聯絡及行為之分擔，
    皆為共同正犯。被告等所犯前開二罪，有方法結果之牽連關係，依刑法第五十五
    條之規定，應從情節較重之刑法第一百六十九條第一項誣告罪論處。
三、原審未及詳查，遽為被告無罪之諭知，自有未洽。公訴人之上訴意旨執以指摘原
    判決不當，為有理由，應由本院將原判決撤銷改判。爰審酌被告犯罪之動機係因
    所簽發之支票遭告四兌現，其手段雖非以暴力為之，然使被害人遭受刑事追訴，
    已對被害人身心造成重大之危害，及犯罪後猶飾詞卸責未見悔意等一切情狀，量
    處如主文所示之刑。
據上論斷，應依刑事訴訟法第三百六十九條第一項前段、第三百六十四條、第二百九
十九條第一項前段，刑法第二十八條、第一百六十九條第一項、第二項、第五十五條
，判決如主文。
本案經檢察官田炳麟到庭執行職務。
中      華      民      國    九十二    年      九      月     十二     日
                              臺灣高等法院刑事第十二庭
                                  審判長法  官  劉  景  星
                                        法  官  陳  志  洋
                                        法  官  陳  博  志
右正本證明與原本無異。
如不服本判決，應於收受送達後十日內向本院提出上訴書狀，其未敘述上訴之理由者
並得於提起上訴後十日內向本院補提理由書（均須按他造當事人之人數附繕本）。
                                        書記官  陳  嘉  文
中      華      民      國    九十二    年      九      月     十五     日
附錄：本案論罪科刑法條全文
刑法第一百六十九條 (誣告罪)
意圖他人受刑事或懲戒處分，向該管公務員誣告者，處七年以下有期徒刑。
意圖他人受刑事或懲戒處分，而偽造、變造證據，或使用偽造、變造之證據者，亦同
。


司法院資訊處製作；財團法人民間司法改革基金會備份。
